臺灣高雄地方法院刑事判決　　　　　　　100年度易字第318號
公　訴　人　臺灣高雄地方法院檢察署檢察官
被　　　告　陳玲麗
上列被告因侵占案件，經檢察官提起公訴（99年度偵字第14873
號），本院判決如下：
    主  文
陳玲麗犯侵占罪，處有期徒刑陸月，如易科罰金，以新臺幣壹仟
元折算壹日。
    事  實
一、陳玲麗於98年3 月間，緣陳登來以美國環境化學股份有限公
    司台灣地區總代理南部分公司之負責人自居，並向陳玲麗、
    廖福興2 人稱：其有土地污染之專業能力，能取得硫酸亞舊
    廠房土壤污染業務，將獲利甚豐等語，陳玲麗乃出資新台幣
    （下同）300 萬元與陳登來、廖福興2 人合夥經營取得硫酸
    亞舊廠房土壤污染業務。嗣陳玲麗於98年7 月間邀約鍾雪美
    亦共同投資該合夥事業，鍾雪美乃於98年7 月20日、7 月30
    日、8 月4 日、8 月6 日各匯款60萬元、150 萬元、150 萬
    元、40萬元，共400 萬元，至陳玲麗之彰化商業銀行大順分
    行帳號00000000000000號（下稱彰化銀行大順分行）帳戶內
    ，由陳玲麗暫為該合夥保管該400 萬元，並由陳玲麗於98年
    12月15日簽立該款之保管書交由陳登來收執。詎陳玲麗於99
    年4 月21日，竟意圖為自己不法之所有，基於侵占之犯意，
    趁該400 萬元款項仍由其保管中，易持有為所有，將該款項
    侵占入己，並拒絕陳登來囑其由該400 萬元中支付鍾雪美每
    期之紅利，陳登來始悉上情。
二、案經陳登來告訴臺灣高雄地方法院檢察署檢察官偵查起訴。
    理  由
一、按被告以外之人於審判外之陳述，雖不符刑事訴訟法第159
    條之1 至之4 等4 條之規定，而經當事人於審判程序同意作
    為證據，法院審酌該言詞陳述或書面陳述作成時之情況，認
    為適當者，亦得為證據；又當事人、代理人或辯護人於法院
    調查證據時，知有刑事訴訟法第159 條第1 項不得為證據之
    情形，而未於言詞辯論終結前聲明異議者，視為有前項之同
    意，同法第159 條之5 定有明文。本案下列所引用之供述及
    非供述證據，業經本院依法踐行調查證據程序，公訴人、被
    告均不爭執各該證據之證據能力，且迄本院言詞辯論終結前
    未就上開證據之證據能力聲明異議，又查無依法應排除其證
    據能力之情形，是後述所引用證據之證據能力均無疑義，依
    法自有證據能力，均得作為本案證據，先予敘明。
二、訊據被告固坦承鍾雪美有匯款至其之彰化商業銀行大順分行
    帳號00000000000000號帳戶內等情，惟矢口否認有何侵占犯
    行，辯稱：鍾雪美與伊有數筆借款往來，鍾雪美係為購買其
    合夥股份而匯款300 萬元給伊，而非匯款400 萬元給伊保管
    云云。經查：
  (一)被告於98年3 月間，因陳登來以美國環境化學股份有限公司
    台灣地區總代理南部分公司之負責人自居，並向被告、廖福
    興2 人表示：其有土地污染之專業能力，如能取得硫酸亞舊
    廠房土壤污染業務，而邀被告與廖福興以每人出資300 萬元
    合夥，被告乃出資300 萬元與陳登來、廖福興2 人合夥經營
    取得硫酸亞舊廠房土壤污染業務之事實，業據被告供承在卷
    （見本院審易字卷第25頁背面至第26頁正面），核與證人廖
    福興於本院審理之證述情節（見本院易字卷第108 頁至第
    109 頁背面）相符，並有雙方於99年3 月14日簽立之合約書
    2 份（見偵一卷第28頁、第59-1頁）可稽，足見被告與陳登
    來有合夥關係之事實，已甚明確。
  (二)被告復於98年7 月間邀約鍾雪美投資其與陳登來、廖福興3
    人之合夥事業，鍾雪美乃於98年7 月20日、7 月30日、8 月
    4 日、8 月6 日各匯款60萬元、150 萬元、150 萬元、40萬
    元，共400 萬元，至被告上開彰化銀行大順分行帳戶內，由
    被告暫為該合夥保管該400 萬元之事實，業據證人鍾雪美於
    本院審理時證述明確，並證稱：本案係被告找伊投資，總共
    投資400 萬，匯入被告上開彰化銀行大順分行帳戶內，因陳
    登來叫伊匯入該帳戶，且合約書上也有寫指定匯入該帳戶，
    伊分4 次匯款，98年7 月20日匯入60萬元，98年7 月30日匯
    入150 萬元，98年8 月4 日匯入150 萬元，98年8 月6 日匯
    入40萬元，因陳登來及被告之前有找伊協商投資事宜，伊乃
    於98年7 月20日先匯款60萬元，算是訂金，98年7 月27日陳
    登來才寫合約書給伊，後來在99年4 月21日，被告另因其他
    筆借款，而簽立同意書給伊，允諾待將來被告與陳登來合夥
    投資之公司成立後，被告於該投資所佔之比例轉讓給伊，但
    該同意書與伊投資之400 萬元並無關係等語（見本院易字卷
    第21頁背面至第23頁正面）。另證人陳登來於本院審理時證
    稱：伊與被告各自出資合夥，嗣被告說要約鍾雪美投資，鍾
    雪美跟伊說他資金比較多乃投資400 萬元，由伊指定匯到被
    告上開彰化銀行大順分行帳戶，因當時投資案剛起步不需要
    這麼多錢，所以先暫放在被告帳戶內，且鍾雪美匯款後，伊
    曾於98年12月15日要求被告簽立保管書等語（見本院易字卷
    第17頁至第21頁），並有被告於98年12月15日所簽立該400
    萬元之保管書（見偵一卷第3 頁）、鍾雪美99年3 月19日存
    證信函（見偵一卷第4 頁）、鐘雪美彰化銀行帳戶存摺（見
    偵一卷第13頁、第33頁至第35頁）、被告與陳登來99年3 月
    14日簽立之合約書（見偵一卷第28頁）、被告上開彰化銀行
    大順分行帳戶98年6 月至8 月交易明細資料表（見偵一卷第
    37頁至第45頁）、被告與鍾雪美99 年4月21日簽立之同意書
    （見偵一卷第52頁）可證，堪以認定。是被告基於上開合夥
    之合夥人之身分，為該合夥保管該400 萬元，而持有該400
    萬元之事實，已甚明確。
  (三)又證人陳登來於本院審理時證稱：伊曾於98年12月15日要求
    被告簽立保管書，當時被告尚未說該400 萬元不給伊，後來
    伊有向被告表示鍾雪美之紅利8 萬元是否由被告自該400 萬
    元內支付，被告當時表示會與鍾雪美協商，但伊事後卻收到
    鍾雪美99年3 月19日向伊催討紅利之存證信函，被告在此之
    前即曾於99年3 月14日向伊提及欲轉讓合夥股份予鍾雪美，
    但伊不同意，嗣被告又於99年4 月21日寫一張欲轉讓其所投
    資之合夥部分予鍾雪美之同意書，並要拿給伊簽名，但伊並
    不同意而未簽名等語（見本院易字卷第18頁正面）。另證人
    鍾雪美於本院審理時亦證稱：99年4 月21日，被告另因曾向
    伊借有其他筆之借款，而簽立同意書給伊，允諾待將來被告
    與陳登來合夥投資之公司成立後，被告於該投資所佔之比例
    部分轉讓給伊，但該同意書與伊於本案所投資之400 萬元，
    其間並無關係等語（見本院易字卷第22頁背面至第23頁正面
    ）。復參諸被告亦供稱：鍾雪美所匯之150 萬元2 筆係伊99
    年4 月21日轉讓上開合夥「股份」之代價，另60萬元、40萬
    元各1 筆則係伊向鍾雪美之借款等語（見本院易字卷第23面
    正面、第110 頁正面、第112 頁正面），可見被告於99年4
    月21日之前，尚無拒絕給付其所保管之上揭400 萬元予上開
    合夥之意思，被告應係於99年4 月21日當日，基於侵占之犯
    意，趁該400 萬元款項仍由其保管中，將該款項侵占入己，
    同時以其業與鍾雪美簽立同意書（即偵一卷第52頁之被告同
    意寄放股份25 %予鍾雪美之同意書）為憑，而對外以張冠李
    戴之方式，表示為該同意書（即被告與鍾雪美之同意書）即
    鍾雪美匯款之對價，已甚明確。
  (四)被告雖辯稱：鍾雪美所匯之150 萬元2 筆係伊99年4 月21日
    轉讓上開合夥「股份」之代價，另60萬元、40萬元各1 筆則
    係伊向鍾雪美之借款云云，並提出其與鍾雪美99年4 月21日
    簽立之同意書及其與鍾雪美於98年7 月、8 月間資金往來之
    交易明細表為證。惟觀諸鍾雪美所匯之150 萬元2 筆、60萬
    元、40萬元各1 筆，均由鍾雪美匯款上開合夥人全體，而由
    被告暫為該合夥保管該400 萬元之事實，業據證人鍾雪美於
    本院審理時證述如前，而證人鍾雪美除與被告間有民事借貸
    關係外，並無任何其他恩怨之事實，業據被告供承明確（見
    本院易字卷第112 頁正、背面）。且證人鍾雪美既至本院具
    結擔保其證述真實，係在負擔偽證罪之心理壓力下，當無勾
    串設詞攀誣被告，而自陷偽證風險之可能，況其證述內容亦
    與證人陳登來所述之情節一致，並有被告簽立保管400 萬元
    之保管書（見偵一卷第3 頁）、鍾雪美99年3 月19日存證信
    函（見偵一卷第4 頁）、鐘雪美彰化銀行帳戶存摺（見偵一
    卷第13頁、第33頁至第35頁）、被告上開彰化銀行大順分行
    帳戶98年6 月至8 月交易明細資料表（見偵一卷第37頁至第
    45 頁 ）可資佐證，是證人鍾雪美上開證詞，自堪採信。
  (五)綜上所述，本案事證明確，被告所辯，不足採信，其犯行洵
    堪認定，應依法論科。
三、核被告所為，係犯刑法第335 條第1 項之侵占罪。爰審酌被
    告因一時貪念，趁鍾雪美所匯之400 萬元款項仍由其保管中
    之機會，易持有為所有，將該款項侵占入己，拒絕交付該款
    項予上開合夥人全體，行為實有不該，惟念及被告係因認其
    先前合夥投資300 萬元係受陳登來之詐騙，始起意侵占上揭
    400 萬元，且被告本身亦曾為上開合夥關係而支付多筆款項
    之開銷，復參諸被告侵占上開合夥人全體之財產，將來被告
    返還該400 萬元，亦應是返還予「合夥人全體」而非僅返還
    予告訴人陳登人一人，及其犯罪之動機、目的、智識程度、
    生活狀況等一切情狀，量處如主文所示之刑，並諭知易科罰
    金之折算標準。
貳、不另為無罪諭知部分
一、公訴意旨略以：「陳登來並自民國99年1 月起至99年4 月止
    ，按月委託陳玲麗轉交鍾雪美投資紅利8 萬元。詎陳玲麗竟
    意圖為自己不法之所有，未轉交上開投資紅利32萬元予鍾雪
    美…，而易持有為所有，將上開投資紅利…款項侵占入己。
    」，因認被告涉犯刑法第335 條第1 項之侵占罪嫌云云。
二、按被告未經審判證明有罪確定前，推定其為無罪；犯罪事實
    ，應依證據認定之，無證據不得認定犯罪事實。又不能證明
    被告犯罪或其行為不罰者應諭知無罪之判決，刑事訴訟法第
    154 條、第301 條第1 項分別定有明文。次按，認定犯罪事
    實所憑之證據，雖不以直接證據為限，間接證據亦包括在內
    ，然而無論直接證據或間接證據，其為訴訟上之證明，須於
    通常一般人均不致有所懷疑，而得確信其為真實之程度者，
    始得據為有罪之認定，倘其證明尚未達到此一程度，而有合
    理之懷疑存在時，即難遽採為不利被告之認定，最高法院著
    有76年臺上字第4986號判例可資參照。又依據刑事訴訟法第
    161 條第1 項規定，檢察官就被告犯罪事實，應負舉證責任
    ，並指出證明之方法。因此，檢察官對於起訴之犯罪事實，
    應負提出證據及說服之實質舉證責任。倘其所提出之證據，
    不足為被告有罪之積極證明，或其指出證明之方法，無從說
    服法院以形成被告有罪之心證，基於無罪推定之原則，自應
    為被告無罪判決之諭知，最高法院亦著有92年臺上字第128
    號判例可參。
三、公訴人認被告涉有上開罪嫌，無非係以被告陳玲麗之供述、
    告訴人陳登來之指訴、證人鍾雪美之證述等，為其主要論據
    。
四、訊據被告堅決否認有上開犯行，辯稱：並無侵占任何紅利等
    語。經查：證人陳登來於本院審理時業已證稱：其應給付予
    鍾雪美之紅利均係其直接交付予鍾雪美，並無託陳玲麗轉交
    之情形，亦從無說過被告有侵占32萬元之紅利等語（見本院
    易字卷第17頁背面），可見被告並無侵占上述之紅利32 萬
    元。此外，復查無其他證據足使本院形成被告有上開侵占犯
    行之確信，揆諸上揭法條及判例意旨，自難遽以刑法第335
    條第1 項之侵占罪相繩。
五、綜上所述，上開部分既不能證明被告犯罪，就此部分本應為
    無罪之判決，惟檢察官認此部分倘成立犯罪，與前開論罪部
    分係屬實質上一罪關係，爰不另為無罪之諭知。
據上論斷，應依刑事訴訟法第299 條第1 項前段，刑法335 條第
1項 、第41條第1 項前段，刑法施行法第1 條之1 ，判決如主文
。
本案經檢察官陳建州到庭執行職務。
中    華    民    國   100    年    4     月    28    日
                  刑事第二庭    審判長法  官  李政庭
                                      法  官  柯彩燕
                                      法  官  施盈志
以上正本證明與原本無異。
如不服本判決應於收受送達後10日內向本院提出上訴書狀，並應
敘述具體理由；如未敘述上訴理由者，應於上訴期間屆滿後20日
內向本院補提理由書（均須按他造當事人之人數附繕本）「切勿
逕送上級法院」。
中    華    民    國   100    年    4     月    28    日
                                      書記官  林雅婷
附錄本判決論罪之法條：
中華民國刑法第335條
（普通侵占罪）
意圖為自己或第三人不法之所有，而侵占自己持有他人之物者，
處 5 年以下有期徒刑、拘役或科或併科 1 千元以下罰金。
前項之未遂犯罰之。